【裁判字號】    97,台上,6857
【裁判日期】    971231
【裁判案由】    違反醫師法等罪
【裁判全文】
最高法院刑事判決            九十七年度台上字第六八五七號
上  訴  人  甲○○
            乙○○
上列上訴人等因違反醫師法等罪案件，不服台灣高等法院中華民
國九十七年五月二十八日第二審更審判決（九十六年度醫上更(二)
字第二號，起訴案號：台灣台北地方法院檢察署八十八年度偵字
第二三一七號），提起上訴，本院判決如下：
    主  文
原判決撤銷，發回台灣高等法院。
    理  由
本件原判決認定：上訴人乙○○具有醫師資格，在台北市中山區
○○○路十三號四樓經營「新時代診所」，上訴人甲○○未取得
合法醫師資格，曾有違反醫師法前科（於本件不構成累犯）。乙
○○竟與未取得合法醫師資格之甲○○共同基於犯意聯絡，在上
開「新時代診所」內，從事整型美容等手術之醫療業務。民國八
十七年十二月初，陳岐鳳接受甲○○之建議，以新台幣（下同）
十五萬元之價格，在「新時代診所」進行抽脂、隆乳及陰道整型
手術，手術費十五萬元已簽發支票，交由甲○○收受。嗣上訴人
等即於八十七年十二月三日中午十二時許，在麻醉醫師協助下，
對陳岐鳳全身麻醉後，由上訴人等共同進行四肢、腹部之抽脂手
術。同日下午五時許，抽脂完成（共約抽取二千五百ＣＣ），旋
在整型醫師協助下，完成鹽水袋植入之隆乳手術，再由上訴人等
共同對陳岐鳳進行陰道整型手術，至同日下午六時許全部完成（
協助之麻醉醫師陳臺森、整型醫師陳聖達，業經判決無罪確定）
。上訴人等明知抽脂、隆乳及陰道整型為大手術，若同時進行，
危險性甚高，且麻醉時間長達六個多小時，亦會增加風險，本應
注意手術後應有完整之血壓、脈搏、呼吸、體溫記錄及醫師診察
記錄，倘有異狀，即應檢討原因作進一步檢查及採取因應措施，
又病人出院時，其生命徵象均須正常，經醫師確定後方可離開。
依當時情形，並無不能注意情事。上訴人等竟疏於注意，未留置
陳岐鳳觀察，以注意其手術後之反應，並採取必要之處置，僅稍
事休息後，即任由陳岐鳳返家。至翌（四）日陳岐鳳因四肢腫脹
無法行走，身體亦疼痛、虛弱無法排尿。乃於同年月五日上午，
由家人陪同前往「新時代診所」，抵達後即由甲○○負責看診。
甲○○乃向陳岐鳳之家人解釋，未排尿之原因係因陰道整型疼痛
所致，身上之腫脹則係抽脂之正常現象，同時指示護士為陳岐鳳
導尿、量血壓、輸血及注射點滴。當時乙○○未在診所，甲○○
雖為陳岐鳳輸血，但輸血量顯有不足，致陳岐鳳病況急轉直下，
至同年月六日上午七時許產生發紺及昏迷現象，而於轉送三軍總
醫院急救前，即因脂肪栓子致肺栓塞症死亡等情。因而撤銷第一
審判決，依有利於上訴人等之修正前醫師法第二十八條第一項及
刑法第二百七十六條第二項，改判乙○○共同未取得合法醫師資
格，擅自執行醫療業務，處有期徒刑一年二月，減為有期徒刑七
月；又從事業務之人，因業務上之過失致人於死，處有期徒刑八
月，減為有期徒刑四月；應執行有期徒刑一年八月，減為有期徒
刑十月（緩刑伍年）罪刑。甲○○共同未取得合法醫師資格，擅
自執行醫療業務，處有期徒刑一年二月，減為有期徒刑七月；又
從事業務之人，因業務上之過失致人於死，處有期徒刑六月，減
為有期徒刑三月；應執行有期徒刑一年六月，減為有期徒刑九月
罪刑。固非無見。
惟查：(一)、修正前醫師法第二十八條第一項規定「未取得合法醫
師資格，擅自執行醫療業務者，處……。」第二項規定「犯前項
之罪因而致人……死亡者，應依刑法加重其刑至二分之一。」所
謂「應依刑法加重其刑至二分之一」，係指依刑法相關條文之刑
度加重二分之一，蓋未取得合法醫師資格擅自執行醫療業務因而
致人死亡者，其行為實構成刑法第二百七十六條第二項之業務上
過失致人於死罪。前揭規定既明示依刑法加重其刑至二分之一，
自指刑法相關規定之刑度而言，且不應低於醫師法第二十八條第
一項所定之刑。關於此類案件，判決主文罪名之宣告應記載修正
前醫師法第二十八條規定之罪名，例如密醫醫療他人致死者，其
判決主文應記載「○○○未取得合法醫師資格，擅自執行醫療業
務，因而致人死亡處有期徒刑……。」法條應引用修正前醫師法
第二十八條第二項及刑法相關條文（參考本院六十五年十一月三
十日六十五年度第七次刑庭庭推總會議決議(二)、六十六年十月十
一日六十六年度第八次刑庭庭推總會議決定(一)）。亦即，修正前
醫師法第二十八條第二項之未取得合法醫師資格，擅自執行醫療
業務，因而致人死亡罪，乃同條第一項之加重結果犯，仍屬一罪
，僅其應受處罰之刑，依刑法相關條文加重其刑至二分之一而已
，並非獨立之二罪。原判決認定乙○○與未取得合法醫師資格之
甲○○，共同擅自執行醫療業務，因醫療過失致陳岐鳳死亡，未
論以修正前醫師法第二十八條第二項之罪，而依修正前醫師法第
二十八條第一項及刑法第二百七十六條第二項，論以二罪，自有
適用法則不當之違誤。(二)、中華民國九十六年罪犯減刑條例第七
條規定「依本條例應減刑之罪，未經判決確定者，於裁判時，減
其宣告刑（第一項）。依前項規定裁判時，應於判決主文同時諭
知其宣告刑及減得之刑（第二項）。」同條例第十條第一項併規
定「裁判確定前犯數罪均應減刑而未定執行刑者，就各罪依第二
條、第四條、第六條至第八條規定減刑後，適用刑法第五十一條
定其應執行之刑。」易言之，如裁判確定前犯數罪，均合於中華
民國九十六年罪犯減刑條例之規定，並應定其應執行刑時，應先
將原判決各罪之宣告刑，依上開減刑條例規定減刑後，再就減得
之刑，定其應執行刑。不得先將各罪之宣告刑定其應執行刑，再
就所定之執行刑為減刑。原判決認定上訴人等所犯修正前醫師法
第二十八條第一項、刑法第二百七十六條第二項二罪，其犯罪時
間均在九十六年四月二十四日以前，合於中華民國九十六年罪犯
減刑條例減刑之規定，並應定其應執行刑，但並未依前揭方式，
就減得之刑，定其應執行刑；卻另將各宣告刑定其應執行刑後，
再就所定之執行刑為減刑，亦有適用法則不當之違誤。(三)、當事
人、代理人、辯護人或輔佐人聲請調查之證據，法院認為不必要
者，依刑事訴訟法第一百六十三條之二第一項規定，固得以裁定
駁回之，毋庸為無益之調查。惟所謂不必要，依同法條第二項規
定，係指不能調查者、與待證事實無重要關係者、待證事實已臻
明瞭無再調查之必要者及同一證據再行聲請者而言。倘該項證據
於證明事實確有重要關係，其待證事實復尚未明瞭，而又非不能
調查者，自應依法予以調查，否則縱經原法院以裁定駁回其聲請
，仍屬應於審判期日調查之證據而未予調查之違法。原判決事實
係認定，乙○○自八十七年十二月三日中午十二時許起，至同日
下午六時許，與未取得合法醫師資格之甲○○共同為陳岐鳳進行
抽脂、隆乳及陰道整型手術，擅自執行醫療業務，因醫療過失致
陳岐鳳死亡，而違反修正前醫師法第二十八條第一項之罪。惟甲
○○已否認有參與為陳岐鳳進行抽脂、隆乳及陰道整型手術之行
為，辯稱八十七年十二月三日下午前往台北市「高一牙醫診所」
治療牙齒，有不在場證明，除提出診斷證明書為證（附於偵字第
二三一七號卷第六十四頁），並聲請傳喚證人即為甲○○診治牙
齒之牙醫師黃堯堂（見原審更(二)卷第六十七頁）。上開辯解是否
屬實，因與上訴人等有無違反醫師法，有重大關係，自有調查之
必要。原判決雖以「診斷證明書之開具日期為八十八年三月二十
六日，時間相隔近四月，該診所醫師如何能正確記得被告（上訴
人，下同）甲○○就診時間，……該診斷證明書所載不實，自不
得為有利於被告甲○○之依據」。上訴人等「聲請本院（指原審
）傳訊黃堯堂證明被告甲○○於陳岐鳳手術時未在現場，……無
傳訊之必要」（見原判決第七頁第十七行至第二十七行、第十四
頁第十九行至第二十行、第十五頁第三行至第四行）。然而，患
者嗣後為證明所需，向就診之醫療院所申請開給診斷證明書，其
就診日期與開具診斷證明書之日期，間隔相當時日，並不違背經
驗法則，倘對於就診日期有所質疑，非不得傳喚診斷之醫師並核
對病歷資料、健保資料，以查明究竟。原審既質疑本件「診斷證
明書之開具日期為八十八年三月二十六日，時間相隔近四月，該
診所醫師如何能正確記得被告甲○○就診時間」，但未傳喚診斷
之醫師並核對病歷資料、健保資料，以查明真相，即遽謂「該診
斷證明書所載不實」（似逕認黃堯堂醫師，在業務上文書登載不
實），復未具體說明基於何原因無調查之必要，僅以空泛之「無
傳訊必要」一語帶過，亦難昭折服。以上或為上訴意旨指摘所及
，或為本院得依職權調查之事項，應認原判決仍有撤銷發回更審
之原因。又刑事訴訟法第三百七十六條所列各罪之案件，經第二
審判決者，固不得上訴於第三審法院，惟與併合數罪之一部為非
刑事訴訟法第三百七十六條各款所列之案件一併提起上訴時，經
第三審法院認為係實質上或裁判上一罪，則應認為皆得上訴於第
三審法院，而第三審法院如認其確定事實與適用法令之當否不明
時，自應一併發回（參考本院六十九年台上字第二○三七號判例
）。原判決認定上訴人等所犯上開二罪，其中修正前醫師法第二
十八條第一項之罪，雖屬刑事訴訟法第三百七十六條第一款之案
件，但與得上訴於第三審法院之刑法第二百七十六條第二項之罪
，依行為時法實僅成立一罪，自應認為皆得上訴於第三審法院，
而一併發回，併此敘明。
據上論結，應依刑事訴訟法第三百九十七條、第四百零一條，判
決如主文。
中    華    民    國  九十七  年   十二   月  三十一  日
                      最高法院刑事第七庭
                          審判長法官  謝  俊  雄
                                法官  陳  世  雄
                                法官  魏  新  和
                                法官  吳  信  銘
                                法官  徐  文  亮
      本件正本證明與原本無異
                                      書  記  官
中    華    民    國  九十八  年    一    月    六    日
                                                      Ｑ


司法院資訊處製作；財團法人民間司法改革基金會備份。
